臺灣台中地方法院民事判決　　　　　　 九十三年度訴字第八六六號
　　原　　　告　　甲○○
　　訴訟代理人　　張慶宗律師
　　複　代理人　　何孟育律師
　　被　　　告　　乙○○
　　　　　　　　　己○○
　　　　　　　　　庚○○
　　　　　　　　　丁○○○
　　　　　　　　　戊○○
　　　　　　　　　丙○○
　　共　　　同
　　訴訟代理人　　洪宗仁律師
右當事人間請求確認所有權存在事件，本院於民國九十三年六月二十九日言詞辯論終
結，判決如左：
    主      文
原告之訴駁回。
訴訟費用由原告負擔。
    事實及理由
一、原告起訴原聲明請求：「鈞院八十八年度執蘭字一三二一０號強制執行事件就建
    號六三三九號建物之拍賣無效。應將該建物所有權回復為原告所有。」，嗣更正
    為「確認坐落台中市○○○段一八二─三、一三０─一三六（應係一八二─一三
    ０、一八三─一三六之誤）、一七四─二七地號土地，臺中市○○○段建號六三
    三九之建物為原告所有」，而查其訴訟標的並未變更，依民事訴訟法二百五十六
    條之規定，自無不可，合先敘明。
二、原告起訴主張：緣訴外人廖美燕向訴外人曾穩達及楊明賢承租台中市○區○○○
    段一八二─三、一八二─一三０地號之全部土地，租賃期間自民國八十三年八月
    五日起至一一三年八月四日止，廖美燕承租後，即與訴外人曾英武共同經營簡餐
    餐館，至八十四年間因台中市○○○○道路，將建物全部拆除。八十五年間廖美
    燕雇工建鐵皮屋充作停車場，嗣將建物出租予房屋仲介作為房屋銷售中心，為期
    半年。八十六年間廖美燕將該建物委由原告拆除牆壁，經營停車場使用，租期自
    八十六年十月一日至九十一年十月一日止，雖原告與廖美燕於八十九年終止合約
    ，惟坐落上開一八二─三、一八二─一三０、一八二─一三六、一七四之二七地
    號土地上之建築物（建號六三三九號，下稱系爭建物）確係原告所原始建築並取
    得所有權。惟被告第一商業銀行股份有限公司（嗣已撤回起訴，下稱第一商業銀
    行）與債務人即訴外人曾穩達（即曾坤炳）間本院八十八年度執蘭字第一三二一
    ０號拍賣抵押物強制執行事件，將原告上開原始建築之建築物誤認係債務人曾穩
    達所有而予以查封拍賣，並經被告乙○○等六人拍定，損及原告之權益。本件前
    經台灣高等法院臺中分院九十二年度上易字第九六號民事判決認定系爭建物原始
    所有權人為原告，並已就此重要爭點為辯論，在該案判決理由內予以判斷，自有
    爭點效之適用，兩造自應受系爭建物為原告所有之重要爭點拘束。為此爰依所有
    權之法律關係，提起本訴，請求判決：確認坐落台中市○○○段一八二之三、一
    三０之一三六（應係一八二─一三０、一八二─一三六之誤）、一七四之二七地
    號土地上，台中市○○○段建號六三三九之建物為原告所有。
三、被告則以：本件原告縱有建造行為，惟其與訴外人廖美燕訂有租賃契約，依該契
    約第三條約定：「‧‧‧中途乙方（即原告）若無法經營未付房租時保證由甲方
    （指訴外人廖美燕）沒收，所有建築物由甲方所有，乙方無條件遷出，甲方可不
    經法院訴訟，逕行接收，乙方不得異議」，原告於本院九十一年度訴字第二七九
    ０號回復原狀事件審理時證稱房子已照契約交給廖美燕等語，準此，系爭建物原
    告已將事實上處分權歸屬他人，應認原告提起本訴無即受確認判決之法律上利益
    ，應予駁回其訴等語置辯，聲明請求判決原告之訴駁回。
四、兩造不爭執之事實：
（一）坐落台中市○區○○○段一八二─三、一八二─一三０、一八二─一三六、一
      七四─二七地號土地上建號六三三九號之系爭建物，經本院八十八年度執蘭字
      第一三二一０號第一商業銀行聲請拍賣抵押物強制執行事件予以拍賣，由被告
      乙○○、己○○、庚○○、丁○○○、戊○○、丙○○共同拍定，本院執行處
      於九十一年四月二十九日發不動產權利移轉證書，此業據本院調閱上開執行案
      卷查明無訛。
（二）訴外人廖美燕前以本件被告六人及第一商業銀行為共同被告，主張系爭建物為
      其所有，訴請回復所有權，經本院九十一年度訴字第二七九０號判決駁回其訴
      ，廖美燕不服提起上訴，原告於上訴審中為訴訟參加，嗣經臺灣高等法院臺中
      分院以九十二年度上易字第九六號判決駁回上訴確定。
五、得心證之理由：
    本件兩造爭執者，乃系爭建物是否為原告所有？又原告提起本訴，有無即受確認
    判決之法律上利益？
（一）按民事判決理由中之判斷有無拘束力，涉及所謂爭點效理論，該理論認為，當
      事人在前訴訟以重要爭點加以爭執，經法院審理及判斷，所發生之通用力，於
      不同之後訴，如以同一爭點為重要之先決問題加以審理時，當事人不得為與其
      判斷相反之主張，並禁止法院為與其相矛盾之判斷。惟因民事訴訟法第四百條
      第一項規定：「訴訟標的於確定之終局判決中經裁判者，除法律別有規定外，
      當事人不得就該法律關係更行起訴」，學說及實務上以此作為既判力客觀界限
      之原則，並進而認為確定判決以主文所包含者為限，有既判力，而不及於理由
      ，亦即認判決理由並無既判力及拘束力，從而爭點效理論，於目前實務並不被
      採納。因此，本件訴外人廖美燕前以系爭建物為其所有，然本院八十八年度執
      蘭字第一三二一０號第一商業銀行聲請拍賣債務人曾坤炳所有之抵押物時，將
      該屬第三人所有之建物一併拍賣，由被告乙○○等六人拍定，其拍賣應屬無效
      ，爰以被告乙○○等六人及第一商業銀行為共同被告，起訴請求確認本院八十
      八年度執蘭字第一三二一０號所為之地上物強制拍賣，其拍賣應為無效，所有
      權應回復其所有，經本院九十一年度訴字第二七九０號回復所有權事件審理結
      果，判決駁回其訴，廖美燕不服提起上訴，嗣經臺灣高等法院臺中分院九十二
      年度上易字第九六號判決駁回上訴確定，此業據本院調閱上開回復所有權民事
      案卷全卷查核明確。該事件法院於判決理由中雖已就系爭建物是否為廖美燕所
      有之重要爭點加以判斷，然依前揭實務見解，尚難逕認前案判決理由之認定，
      當然拘束本件法院之判斷。然按確定判決之既判力，固以訴訟標的經表現於主
      文判斷之事項為限，判決理由並無既判力。但法院於判決理由中，就訴訟標的
      以外當事人主張之重要爭點，本於當事人辯論之結果，已為判斷時，其對此重
      要爭點所為之判斷，除有顯然違背法令之情形，或當事人已提出新訴訟資料，
      足以推翻原判斷之情形外，應解為在同一當事人就該重要爭點所提起之訴訟中
      ，法院及當事人就該已經法院判斷之重要爭點法律關係，皆不得任作相反之判
      斷或主張，始符民事訴訟上之誠信原則（最高法院七十三年度台上字第四０六
      二號、八十八年度台上字第五五七、第二二三０號判決意旨參照）。查於前開
      回復所有權訴訟中，系爭建物為何人所有，乃為兩造爭執之要點，訴外人廖美
      燕主張為其所有，被告則否認為廖美燕所有，並抗辯稱系爭房屋為本件原告甲
      ○○所建，應為其原始取得，一審法院乃就系爭建物為何人建築乙節進行調查
      ，並經兩造就此爭點辯論後，認定系爭建物之原始建築人為甲○○，並詳載其
      認定之理由依據，廖美燕不服提起上訴，於上訴審時，原告聲明參加訴訟，並
      到庭就建物為何人所有乙節為陳述，嗣經臺灣高等法院臺中分院九十二年度上
      易字第九六號判決駁回上訴確定。依此，本件訴訟重要爭點即系爭建物為何人
      所有乙節，此於前訴（回復所有權事件）中亦為重要爭點，而原告於前訴中參
      加訴訟，業已踐行與當事人相同之訴訟實施機會與地位，實質上得視同當事人
      ，而核諸前開確定判決理由，對認定系爭建物乃原告甲○○出資建築，原始取
      得所有乙節詳為論述，並無違背法令之情形，且本件兩造當事人於本件審理時
      亦未能提出新訴訟資料，足以推翻原判決之認定，則被告空言否認系爭建物係
      原告所有，並無可採，本院認前開確定判決認定系爭建物為原告甲○○出資建
      築，由其原始取得所有權乙節，應屬可採。
（二）然按我民事訴訟採具體訴權說，認民事訴訟乃當事人於其私法上的權利受到侵
      害時，得請求法院判決以保護其私權之程序，而原告起訴欲求利已判決，除須
      具備實體法上的權利保護要件外，尚須具備訴訟法上之權利保護要件（即當事
      人適格及保護之必要）始可。如欠缺保護必要之要件，法院即應以判決駁回原
      告之訴。又按違章建築物雖為地政機關所不許登記，然尚非不得以之為交易之
      標的，原建築人出賣該建築物時，依一般規則，既仍負有交付其物於買受人之
      義務，則其事後以有不能登記之弱點可乘，又隨時主張所有權為其原始取得，
      訴請確認，勢無以確保交易之安全，應認此種情形，即屬所謂無即受確認判決
      之法律上利益，應予駁回，最高法院四十八年台上字第一八一二號、五十年台
      上字第一二三六號著有判例可資參照。本件系爭建物為原告建築，由其原始取
      得所有權乙節，雖可認定；然查，原告前與訴外人廖美燕於八十六年十月一日
      訂立房屋租賃契約，約定由廖美燕將坐落台中市○區○○○段一八二─三、一
      八二─一三０地號土地及地上物租予原告，由原告自行出資搭蓋建物供經營餐
      廳使用，第三條約定：「‧‧‧中途乙方若無法經營未付房租時，保證金由甲
      方沒收，所有建築物歸甲方所有，乙方無條件遷出，甲方可不經法院訴訟逕行
      接收，乙方不得異議」，此為原告所不爭執，並有租賃契約附於前開本院九十
      一年度訴字第二七九０號回復所有權民事卷宗內可稽，廖美燕於上開事件審理
      中，即據此主張系爭建物為其所有，而原告於該事件一審審理時於九十一年九
      月六日以證人身分到庭證稱：「‧‧‧我將銷售中心的樣品屋拆掉，經營停車
      場，因為收入不好，所以我才向原告說，房子我來蓋，前幾年的租金算我便宜
      一點，將來租期屆滿房子歸原告所有，結果我做不到兩年沒有生意，餐廳就沒
      有開了，房子就照契約交給原告。」「‧‧‧我花了一百多萬元蓋的，我交給
      原告（即廖美燕）時房子是完好的，後來建物變成什麼形狀我就不曉得」等語
      ，核與廖美燕陳稱「‧‧‧八十六年底我將房子租給甲○○，因為甲○○要開
      餐廳，契約約定第一年租金三萬，第二年五萬，第三年起至第五年十萬，因為
      經營不善，就把房子還給我，在八十九年我又將房子出租給吳澤雄‧‧‧」等
      語相符（見本院九十一年度訴字第二七九０號卷第十五頁、第十八頁），足認
      原告已將系爭建物之事實上處分權轉讓予訴外人廖美燕無訛（因系爭建物係違
      章建築，未為所有權第一次登記，原告無法經地政機關登記為其所有，依實務
      見解，乃係轉讓系爭建物之事實上處分權）。則原告於本件審理時，復稱系爭
      建物尚未交付予廖美燕，廖美燕無從取得處分權云云，要與前揭其於前案之證
      詞及廖美燕之陳述不符，顯非可採。準此，本件系爭建物雖係原告出資建築，
      原始取得所有，惟因其業已轉讓系爭建物之事實上處分權予訴外人廖美燕，依
      前揭說明所示，其復主張所有權為其原始取得，訴請確認系爭建物為其所有，
      應認本件原告無即受確認判決之法律上利益，應予駁回。
六、據上論結，本件原告之訴為無理由，依民事訴訟法第第七十八條，判決如主文。
中      華      民      國    九十三    年      七      月      十六    日
~B臺灣臺中地方法院民事庭
~B        法  官　吳幸芬
右為判決正本係照原本作成
對於本件判決如有不服，應於收受送達後廿日內向本院提出上訴書狀。
中      華      民      國    九十三    年      七      月      十六    日
~B法院書記官
